【裁判字號】    99,訴,317
【裁判日期】    990817
【裁判案由】    給付票款等
【裁判全文】
臺灣士林地方法院民事判決               99年度訴字第317號
原      告  丁○○
訴訟代理人  蕭蒼澤律師
被      告  乙○○
上列當事人間給付票款等事件，本院於民國99年7 月27日言詞辯
論終結，判決如下：
    主  文
原告之訴駁回。
訴訟費用新臺幣貳萬伍仟伍佰伍拾陸元由原告負擔。
    事  實  及  理  由
一、原告起訴主張：緣兩造為父子關係，因被告積欠訴外人甲○
    ○大筆債務，並以坐落臺北市○○區○○段一小段757 地號
    土地、彰化縣芳苑鄉○○段256 地號土地，以及臺北市○○
    區○○段一小段493 、494 地號土地為甲○○設定新臺幣（
    下同）80萬元、100 萬元及60萬元之擔保，甲○○並持有被
    告所簽發面額80萬元及100 萬元之本票，且已取得本院87年
    度票字第3114、3115號本票准許強制執行之裁定及確定證明
    書；就被告所簽發面額50萬元及60萬元之本票，亦已取得債
    權憑證。原告基於幫助父親的意思，並基於日後可能繼承被
    告債權債務之利害關係，乃為被告代償其積欠甲○○之債務
    ，並取得甲○○所交付上開本票裁定及債權憑證等債權證明
    文件。而原告所持有如附表所示之支票3 紙（下稱為系爭支
    票），亦係原告為被告清償其積欠票據權利人之債務後取得
    。則原告自得依票據之法律關係及民法第312 條之規定，請
    求被告給付系爭支票票款20萬8500元及其餘代被告清償之20
    4 萬4000元之債務等語；並聲明：被告應給付原告225 萬25
    00元，及自支付命令聲請狀送達被告翌日起至清償日止，按
    週年利率5 ％計算之利息。
二、被告則以：原告為被告之長男，因於94年間向訴外人甲○○
    借款，並飽受高利貸之苦，兩造乃商議由被告委任原告將被
    告所有門牌號碼臺北市○○區○○街139 號7 樓之3 房屋及
    所坐落基地（下稱系爭不動產）出售，並以所得價金清償銀
    行貸款餘額及積欠甲○○之債務。而依當時市價評估，系爭
    不動產出售得款可超過760 萬元，扣除銀行貸款餘額及積欠
    甲○○之借款本利後，應尚有250 萬元以上之剩餘，兩造乃
    約定原告於出售系爭不動產清償債務後，至少應給付被告20
    0 萬元。嗣原告於94年11月28日將系爭不動產出售予訴外人
    曹鳳微，得款760 餘萬元，遂於94年12月8 日匯款204 萬40
    00元至甲○○帳戶以清償債務。以上足認原告確係受被告之
    委託，以出售被告所有系爭不動產之買賣價款代被告清償債
    務，原告自未因此取得甲○○之債權，更無從依民法第312
    條之規定向被告求償。至於原告所持有系爭支票乃原告代被
    告取回之借款憑證，竟未交還被告，反持以向被告請求給付
    票款，更屬權利濫用，其請求自屬無據。況系爭支票之發票
    日均在86年間，依票據法第22條之規定，其票據上之權利已
    因時效而消滅，爰依法為時效抗辯。從而，原告之請求均無
    理由等語，資為抗辯；並聲明：原告之訴駁回。
三、按票據上之權利，對支票發票人自發票日起算，一年間不行
    使，因時效而消滅，票據法第22條第1 項定有明文。經查，
    系爭支票發票日分別為86年12月31日、同年12月17日及同年
    12月20日，有系爭支票影本在卷可稽。而本件原告基於票據
    關係起訴請求被告給付系爭支票票款之日期則為98年12月3
    日，顯已逾一年時效，至為灼然。是被告抗辯：原告之票據
    請求權已罹於消滅時效而拒絕付款，自屬有據。從而，原告
    本於票據之法律關係，請求被告給付系爭支票票款，自未能
    准許。
四、次查，原告主張：伊係以個人資金已為被告代償其積欠甲○
    ○之債務等語，固據其提出系爭支票、匯款委託書、抵押權
    設定契約書、本票裁定及確定證明書、債權憑證等件（均影
    本）為證。證人甲○○亦到庭證稱：被告有跟伊借錢，原告
    有參與如何還錢，最後都是原告還錢，到前幾年前被告欠伊
    的錢已全部清償等語（見本院99年7 月27日言詞辯論筆錄）
    。另證人即被告之次子丙○○則證稱：伊知道借的錢已經清
    償完畢，是原告去還，原告用來還的錢是原告做生意的錢等
    語（見本院99年7 月27日言詞辯論筆錄）。然原告主張上情
    ，已為被告所否認。且其抗辯：原告並未代償甲○○債務，
    而係受伊委任將伊所有系爭不動產出售予訴外人曹鳳微，再
    以所得價金清償銀行貸款餘額及積欠甲○○之債務等語，亦
    據提出系爭不動產異動索引（見本院卷第28頁至第31頁）、
    授權書（見本院卷第47頁）、不動產買賣合約書（見本院卷
    第48頁至第56頁）、成屋履約保證結案單（見本院卷第57頁
    ）、成屋履約保證專戶資金明細表（見本院卷第58頁）等件
    （均影本）為證。經核其中成屋履約保證專戶資金明細表顯
    示系爭不動產買賣於94年12月5 日匯付之交屋尾款204 萬00
    07元乙節，確與原告於94年12月8 日匯付予甲○○之204 萬
    4000元之金額及時間大致相合。而證人丙○○亦證稱：賣掉
    房子後的錢，有還給銀行貸款及欠甲○○的錢等語明確（見
    本院卷第81頁背面）。再審酌原告並未就其用以清償甲○○
    債務之資金來源為任何舉證。則其主張：伊係以個人資金代
    償被告積欠甲○○之債務云云，已難遽予採取。
五、況按，就債之履行有利害關係之第三人為清償者，得按其限
    度就債權人之權利，以自己之名義，代位行使，民法第312
    條前段固有明文。然由民法第312 條及同法第311 條之規定
    合併觀之，就債之履行有利害關係之第三人，為債務人清償
    債務時，縱債務人有異議，債權人仍不得拒絕其清償，而第
    三人得就其清償之限度，代位債權人行使其對債務人之權利
    ；就債之履行無利害關係之第三人，為債務人清償債務時，
    如債務人有異議時，債權人得拒絕其清償，倘債權人不為拒
    絕，該債權固仍因第三人之清償而獲得滿足，惟第三人尚無
    從依民法第312 條之規定代位債權人行使其對債務人之權利
    。此項不利益乃第三人自己之行為所造成，自應由其承擔結
    果。至於所謂就債之履行有利害關係第三人，則諸如連帶債
    務人、不可分債務人、保證人、物上保證人、擔保物之第三
    人取得人或買受人、或承擔催收借款之借款中人等（最高法
    院83年度台上字第2230號民事判決意旨參照）。是以，縱認
    原告主張：伊係以個人資金代償被告積欠甲○○之債務云云
    為真。然原告既自承：係出於幫助父親之意，且以日後可能
    繼承被告債權債務之地位代為清償等語（見本院99年4 月13
    日言詞辯論筆錄）。則顯然於被告死亡即繼承開始前，原告
    就被告與訴外人甲○○之債務關係，並無任何法律上之利害
    關係至明。則依前揭說明，原告自無從依民法第312 條之規
    定主張代位行使債權人之權利，洵無疑義。
六、從而，原告依票據之法律關係及民法第312 條之規定，請求
    被告給付原告225 萬2500元，及自支付命令聲請狀送達被告
    翌日起至清償日止，按週年利率5 ％計算之利息，為無理由
    ，應予駁回。併依職權確定本件訴訟費用為2 萬5556元（含
    裁判費2 萬3374元及證人旅費2182元），應由原告負擔。
七、因本件事證已臻明確，兩造其餘主張、陳述及所提之證據，
    經審酌均與判決結果不生影響，爰不一一論列，附此敘明。
八、據上論結，原告之訴為無理由，依民事訴訟法第78條、第87
    條判決如主文。
中    華    民    國    99    年    8     月    17    日
                  民事第一庭  法  官  李瑜娟
以上正本證明與原本無異。
如對本判決上訴，應於判決送達後20日內向本院提出上訴狀；若
委任律師提起上訴者，應一併繳納上訴審裁判費，否則本院得不
命補正逕行駁回上訴。
中    華    民    國    99    年    8     月    24    日
                              書記官  謝達人
※附表：
┌──────┬─────┬──────┬──────┬──────┐
│支票票號    │付款銀行  │ 支票面額   │  發票人    │ 發票日期   │
│            │          │（新臺幣）  │            │            │
├──────┼─────┼──────┼──────┼──────┤
│AC0000000   │臺灣銀行圓│5萬5000元   │  乙○○    │86年12月31日│
│            │山分行    │            │            │            │
├──────┼─────┼──────┼──────┼──────┤
│AC0000000   │同上      │5萬3500元   │  同上      │86年12月17日│
├──────┼─────┼──────┼──────┼──────┤
│AC0000000   │同上      │10萬元      │  同上      │86年12月20日│
└──────┴─────┴──────┴──────┴──────┘

司法院資訊處製作；財團法人民間司法改革基金會備份。
